【裁判字號】    89,台上,516
【裁判日期】    890303
【裁判案由】    遷讓房屋等
【裁判全文】
最高法院民事判決                                八十九年度台上字第五一六號
    上  訴  人  宜蘭縣羅東鎮公所
    法定代理人  游榮華
    訴訟代理人  林世超律師
    被 上訴 人  宜蘭縣羅東鎮民眾服務社
    法定代理人  黃姓煌
    被 上訴 人  甲○○○○○.
    法定代理人  游琳圭
右當事人間請求遷讓房屋等事件，上訴人對於中華民國八十八年一月二十日台灣高等
法院第二審更審判決（八十七年度上更(一)字第二二三號），提起上訴，本院判決如左
：
    主  文
原判決廢棄，發回台灣高等法院。
    理  由
本件上訴人起訴主張：坐落宜蘭縣羅東鎮○○段一一三○地號土地上建號六六一號建
物即門牌號碼宜蘭縣羅東鎮○○路一號房屋為宜蘭縣羅東鎮所有，伊為管理機關，被
上訴人無正當權源占用該房屋如第一審判決附圖所示一、二層樓部分（下稱系爭房屋
）等情。本於民法第七百六十七條規定，求為命被上訴人遷讓返還系爭房屋之判決（
上訴人原起訴請求被上訴人遷讓返還系爭宜蘭縣羅東青年育樂中心（下稱育樂中心）
之一、二、三樓房屋，第一審判命被上訴人遷讓返還其中三樓部分，被上訴人就此敗
訴部分未聲明不服）。
被上訴人則以：上訴人於民國六十一年間擬於系爭房屋坐落地點興建育樂中心，因經
費不足，與被上訴人宜蘭縣羅東鎮民眾服務社（原判決誤載為分社，下稱羅東民眾服
務社）協商將當時屬羅東民眾服務社所有門牌號碼同鎮○○路一七號房屋（下稱一七
號房屋）出售，以所售價款用於興建育樂中心，竣工後則由羅東民眾服務社取得育樂
中心一、二樓即系爭房屋之所有權，經雙方同意後簽訂互易契約。羅東民眾服務社遂
將原所有之一七號房屋交付與上訴人，並於六十六年二月二十四日育樂中心完成後遷
入系爭房屋，伊並非無權占有系爭房屋等語。資為抗辯。羅東民眾服務社並於第一審
提起反訴，求為確認伊與上訴人間就系爭房屋有互易之法律關係存在之判決（被上訴
人羅東民眾服務社另反訴請求上訴人協同辦理所有物分割及所有權移轉登記部分，經
第一審判決羅東民眾服務社敗訴，未據其聲明不服）。
原審維持第一審所為前開上訴人敗訴部分之判決，駁回其上訴，無非以：本訴部分即
上訴人請求被上訴人遷讓房屋部分：查，上訴人主張，系爭房屋登記為宜蘭縣羅東鎮
所有，伊為管理機關等情，業據提出建物登記簿謄本、房屋稅繳款書各一件為證，且
為被上訴人所不爭，應堪信實。然查，上訴人主張：羅東民眾服務社之舊址一七號房
屋係由伊提供基地，並撥款九萬元，占全部工程款十四萬五千元之百分之六十二，再
由伊之員工兼被上訴人甲○○○○○○○○○○○○○○○（下稱羅東鎮黨部）工作
人員林錦焰、嚴阿清等推動上開工程，故該房屋非由羅東民眾服務社起造，而係由伊
起造，由伊原始取得云云，惟為被上訴人所否認，並辯稱：該一七號房屋係羅東民眾
服務社於五十二年間經宜蘭縣政府核准募款興建，於五十三年間完工，由伊原始取得
等語，業據提出宜蘭縣政府五十二年三月二十一日宜府民社字第一二三○九號函、五
十二年六月二十四日宜府民社字第二五八三一號函、五十二年十二月七日宜府民社字
第五二五一○號函准台灣省政府社會處五十二年十一月二十六日第二五四六號函、宜
蘭縣羅東鎮公所五十二年九月三日羅鎮財字第○九四一號函、募捐存根、工程合約、
驗收申請書及投標單、竣工大理石碑銘照片等在卷可稽，並為兩造所不爭；且上訴人
於上開五十二年九月三日羅鎮財字第○九四一號致羅東民眾服務社函已載明：「查貴
社（即羅東民眾服務社）所請新建補助工程款迅速設法撥付乙節，現本所財政調度困
難，請候縣府經建補助款撥到時撥付」，另上訴人七十七年十一月十七日七七鎮財字
第一九○七九號致簡便行文表亦載明：「經查本案房屋（指上開一七號房屋）係由羅
東民眾服務社籌建」，證人即上訴人前主計室主任嚴阿清亦於第一審結證：上開一七
號房屋係由民眾捐款興建等情在卷。足見一七號房屋係由羅東民眾服務社對外募款籌
建，上訴人之撥款九萬元，僅係捐助性質，並非出資興建。而推動工程者既同時兼任
被上訴人羅東鎮黨部工作人員，益證上開房屋為羅東民眾服務社所籌建，雖羅東民眾
服務社與承包商新瑞昌營造廠所簽訂之工程合約保證書載有：「保證人絕對同意繼續
負責，此上臺灣省宜蘭縣羅東鎮公所」字句，惟此係使用上訴人公文例稿未予刪改之
結果，自不因而影響羅東民眾服務社為起造人之地位。按新建之建物應由起造者原始
取得其所有權，與土地所有權人誰屬無關，故一七號房屋不論是否由上訴人提供土地
，該房屋既係羅東民眾服務社所起造，自應由羅東民眾服務社原始取得所有權。被上
訴人執為抗辯，要屬可取。上訴人之上開主張，自非可採。另被上訴人辯稱：羅東民
眾服務社於六十一年間與上訴人訂立互易契約，約定將原屬羅東民眾服務社所有之一
七號房屋交由上訴人出售，由羅東民眾服務社以出售價款投資興建青年育樂中心，完
工後由羅東民眾服務社取得育樂中心其中系爭房屋之所有權等情，業經證人即當時擔
任宜蘭縣羅東鎮鎮長吳木枝（已於八十六年間逝世）於第一審到庭結稱：「當初中正
路羅東民眾服務社賣掉搬至鎮公所青年育樂中心一、二樓，係屬產權交換，將中正路
羅東民眾服務社房屋賣得之價款投入育樂中心興建，以換取該中心之一、二樓，鎮公
所興建育樂中心錢不夠，所以讓羅東民眾服務社投資部分款項，……因時間太久，所
以記不得有無書面資料」等語在卷。且鎮長吳木枝於六十一年五月十日向代表會施政
總報告第六項稱：本鎮需要一所青年育樂中心，合併建設羅東民眾服務社，圖書館底
樓供作商場，初步藍圖已交設計，將運用公共造產貸款合作建設，同時可比照宜蘭市
育樂中心興建由省府貸款一百萬元分五年攤還，縣府本身分二期補助五十萬元等情，
亦經向宜蘭縣羅東鎮民代表會函調上開施政報告及上訴人提出之該施政報告各一件在
卷足按。依該公文書足證上訴人於六十一年間（第一審誤為六十四年間）確曾同意將
系爭建物作為與被上訴人之一七號之舊址互易之標的物，否則，鎮長吳木枝無庸特別
在施政報告中提出興建青年育樂中心，並合併建設民眾服務社；及該互易契約成立之
時間確在六十一年間，而非六十四年間，雖證人吳木枝於第一審作證所稱時間上略有
出入，然此乃因年代久遠，證人記憶有誤所致，不影響兩造間互易契約存在之事實。
上訴人以第一審判決認定之時間為六十四年一月，謂鎮長吳木枝已卸任二年，如何簽
定本件互易契約，否定兩造間有互易契約，不無誤會。參以：上訴人八十年七月十一
日八十鎮財字第八五七七號致羅東民眾服務社函說明二提及：「依中正堂（即育樂中
心）興建經費來源明細表中有貴社出售房屋之價款配合在內，足見該使用自有其淵源
」等語，及羅東鎮青年育樂中心工程投標須知第三項及工程合約第一條均表明該工程
包含羅東民眾服務社在內等情以觀，在在足以證明系爭育樂中心起造之時即已規劃羅
東民眾服務社之使用，及依該育樂中心即中正堂興建經費來源明細表中有羅東民眾服
務社出售房屋之價款配合在內甚明。被上訴人抗辯，羅東民眾服務社與上訴人間確有
以一七號房屋互易系爭房屋之事實，要屬信而有徵，自堪採信。至上訴人主張：一七
號房屋出售案係於七十一年間始經伊提交鎮民代表會審議，並報經縣府核准，由訴外
人張怡文買受，於七十三年六月五日繳清買賣價金，由上訴人移轉所有權於張怡文，
足見該房屋並非羅東民眾服務社所原始起造，伊與羅東民眾服務社並無互易之關係云
云，提出土地及建物登記簿謄本為證。惟上訴人既與羅東民眾服務社成立互易契約，
因一七號房屋當時尚未辦理第一次登記致無從為所有權移轉登記，但羅東民眾服務社
將房屋交付與上訴人之後，上訴人即取得事實上之處分權，有權決定是否出售或延遲
出售；上訴人於互易契約成立之後未即時出售一七號房屋，另外以公共造產貸款方式
籌措經費興建系爭育樂中心，並遲至七十一年間始將出售房屋之議案提交鎮民代表會
審議，於通過後將之出售與他人，與原訂互易契約之效力，不生影響。而該房屋嗣後
於七十八年間辦理保存登記，由買受人張怡文逕以自己名義辦理第一次登記，要係為
節省所有權移轉登記之手續及其費用，為一般社會所常見，不足以認定該房屋非羅東
民眾服務社所原始起造。上訴人之上開主張，亦不足採。復上訴人主張：被上訴人至
今亦未曾提出互易契約以實其說，且育樂中心已於六十六年間完工，如有互易契約，
至今二十年被上訴人何以均未要求辦理所有權移轉登記？又羅東民眾服務社舊址老舊
不堪，佔地面積小，與中正堂一、二樓面積寬廣不成比例，上訴人怎會同意互易，鎮
民代表大會及宜蘭縣政府亦不可能通過，否則豈非圖利他人云云。但查，上訴人與羅
東民眾服務社間確有以一七號房屋與系爭房屋互易之事實，已如前述，羅東民眾服務
社雖迄未能提出互易之書面契約，惟互易契約之成立並不以訂立書面契約為要件，故
於本件互易債權關係之存在，不生若何影響；至何以迄今未辦理所有權移轉登記，則
屬羅東民眾服務社與上訴人間之別一問題，亦與互易契約無涉。又互易面積不一，雙
方於考慮互易之初，應各有其考量因素，要與圖利他人與否無關。至上訴人謂：按鄉
鎮縣轄市財政事項，為鄉鎮縣轄市之自治事項，鄉鎮縣轄市民代表大會有議決鄉鎮縣
轄市財產之經營及處分之職權，為六十四年間有施行之台灣省各縣市實施地方自治綱
要第十五條第十款、第二十七條第一項第八款（六十六年修正改為第十三條第十款、
第二十五條第七款）、台灣省各縣鄉鎮縣轄市民代表會組織規程第二十五條第八款所
明定。本件經法院函宜蘭縣政府據覆：六十四年至六十六年間羅東鎮公所並未與宜蘭
縣頭城鎮民眾服務社暨羅東鎮黨部就系爭房屋訂有互易契約；函宜蘭縣羅東鎮民代表
會，據覆：本會六十四年至六十六年會議紀錄並無該項提案及相關資料；函上訴人據
覆：本所於六十四年至六十六年間並未與該二單位就上述房屋成立互易契約，被上訴
人亦無法提出兩造間互易契約之書面文件及送羅東鎮民代表會同意與送宜蘭縣政府核
准之文件等語，經查，上訴人確曾同意將系爭房屋作為與被上訴人之一七號房屋之舊
址互易之標的物，且鎮長吳木枝於六十一年五月十日向羅東鎮民代表大會第九屆第八
次大會提出前開施政報告，稽其報告內容共十一項，凡涉及經費預算均有詳細說明，
而此皆是經代表大會審議通過之事項，否則不會列入施政報告。足證鎮長吳木枝確實
曾徵得鎮民代表大會之同意並報經縣政府核准，而鎮民代表大會對施政報告內容也未
提出任何質疑。惟上訴人以何種預算方式提案，何時送審議，此均為上訴人之行政職
權。且依六十一年間鎮長吳木枝之施政報告內容可知系爭房屋乃是以公共造產貸款方
式合作建設公共造產，公共造產與省有財產二者間性質有別，並不適用台灣省省有財
產管理規則，此證諸公共造產事業之預算係屬預算法第四條規定之其他特種基金即可
為明證。因此亦不生有無依法定方式完成法定程序，是否影響兩造間法律行為之效力
問題。綜上所述，羅東民眾服務社既以其原所有之一七號房屋與上訴人起造之育樂中
心一、二樓即系爭房屋互易，雖上訴人並未將其所有權移轉登記於羅東民眾服務社，
但上訴人既於六十六年間本於二者間之互易契約將之交付羅東民眾服務社，是羅東民
眾服務社占有使用系爭房屋即非無正當權源，而被上訴人羅東鎮黨部占有使用系爭房
屋，則係經羅東民眾服務社之同意，亦非無權占有。上訴人依民法第七百六十七條之
物上請求權，請求被上訴人返還系爭房屋，即非正當，不應准許。反訴部分即被上訴
人羅東民眾服務社請求確認互易關係存在部分：本件羅東民眾服務社反訴主張：伊與
上訴人間就系爭房屋與一七號房屋有互易之法律關係存在云云，為上訴人所否認，雙
方對於互易法律關係之有無既有爭執，且上訴人亦迄未履行系爭房屋所有權移轉登記
於羅東民眾服務社之義務，羅東民眾服務社即有受確認判決之法律上利益。查，羅東
民眾服務社與上訴人間既有以其原所有之一七號房屋，與上訴人所有之系爭房屋互易
，已如前述，羅東民眾服務社雖未舉證證明有訂立書面契約，惟互易契約之成立並不
以訂書面契約為要件，故於二者間此債權關係之存在，自不生若何影響。羅東民眾服
務社反訴請求確認其與上訴人間就系爭房屋有互易之法律關係存在，即無不合，應予
准許等詞。為其判斷之基礎。
查，被上訴人羅東民眾服務社在第一審始終主張，伊與上訴人之互易契約訂定之時間
為六十四年（見一審卷二六頁正反面、一七○頁反面），經上訴人質疑，始於原審更
審時，改稱係於六十一年間訂立互易契約（見原審更一卷一三一頁反面）。原審以第
一審將訂立互易契約之時間，誤為六十四年云云，與卷內資料不符。又上訴人主張：
系爭房屋，係於六十四年興建，六十六年二月二十四日完成，而舊有民眾服務社中正
路一七號房屋舊址連同土地，係七十一年才送鎮民代表大會通過准予出售，並報宜蘭
縣政府核備，承買人張怡文並於七十三年六月五日才將買賣價金繳款完畢，可見證人
吳木枝所云「中正路一七號舊建物所出售款項有撥入鎮公所做為育樂中心工程款一部
分」等語，不但時間不符（後者六十六年已竣工，而前者七十三年才出售獲款），育
樂中心施工期間，一七號舊址根本尚未出售，怎有可能出售價金撥入工程款呢？足見
吳木枝所云，與事實不符等語（見原審更一卷一○九頁正面），為其重要之攻擊方法
，且攸關吳木枝之證言得否採信，原審就此恝置未論，即屬可議。又宜蘭縣羅東鎮民
代表會第九屆第八次大會第一次會議，鎮長吳木枝之施政總報告固言及：本鎮需要一
所青年育樂中心，合併建設民眾服務社，圖書館底樓供作商場，初步藍圖已交設計，
將運用公共造產貸款合作建設，同時可比照宜蘭市育樂中心興建由省府貸款一百萬元
分五年攤還，縣府本身分二期補助五十萬元云云（見原審更一卷一○一頁）。惟此僅
為鎮長吳木枝之施政計畫，是否即可謂兩造已成立互易契約，亦非無疑。況上訴人主
張，鎮長吳木枝於六十二年已卸任（見原審更一卷一九頁反面），而系爭房屋興建於
六十四年，與鎮長吳木枝之原施政計畫是否一脈相承，即接任者是否依鎮長吳木枝之
施政報告所云，對系爭房屋以公共造產方式興建，並向省府及宜蘭縣政府分別貸款及
申請補助款，原審胥未調查審認，即憑上開施政報告，遽謂兩造已成立互易契約，尤
嫌速斷。上訴論旨，指摘原判決違背法令，求予廢棄，非無理由。
據上論結，本件上訴為有理由。依民事訴訟法第四百七十七條第一項、第四百七十八
條第一項，判決如主文。
中      華      民      國    八十九    年      三      月      三      日
                              最高法院民事第三庭
                                  審判長法官  范  秉  閣
                                        法官  朱  建  男
                                        法官  曾  煌  圳
                                        法官  許  澍  林
                                        法官  鄭  玉  山
      右正本證明與原本無異
                                              書  記  官
中      華      民      國    八十九    年      三      月     十七     日


司法院資訊處製作；財團法人民間司法改革基金會備份。
